【裁判字號】    96,訴,3901
【裁判日期】    970508
【裁判案由】    商標異議
【裁判全文】
臺北高等行政法院判決
                                     96年度訴字第03901號
                              .
原      告  匯正有限公司
代  表  人  甲○○
訴訟代理人  林正隆  律師
被      告  經濟部智慧財產局
代  表  人  王美花（局長）住同上
訴訟代理人  丙○○
參  加  人  日商‧布魯威易股份有限公司（BLUE WAY KABUSHIK
            I KAISHA）.
代  表  人  乙○○○
訴訟代理人  徐念懷  律師
            李世章  律師
當事人間因商標異議事件，原告不服經濟部中華民國96年10月15
日經訴字第09606075790 號訴願決定，提起行政訴訟，經本院裁
定命參加人獨立參加訴訟，本院判決如下：
    主  文
原告之訴駁回。
訴訟費用由原告負擔。
    事  實
一、事實概要：
    原告之前手普威實業股份有限公司（下稱普威公司）前於民
    國94年4 月15日以「La Boitier」商標（下稱系爭商標，如
    附圖1 所示），指定使用於商標法施行細則第13條所定商品
    及服務分類表第25類之衣服、牛仔衣、牛仔褲、夾克、休閒
    服、運動服、Ｔ恤、童裝、襯衫商品，向被告申請註冊，旋
    於94年5 月12日將系爭商標之申請權讓與原告，經被告審查
    核准列為註冊第0000000 號商標。嗣參加人及普威公司以系
    爭商標之註冊，有違商標法第23條第1 項第12款、第13款及
    第14款之規定，對之提起異議，審議期間普威公司於95年6
    月7 日自行撤回其異議申請。案經被告審查，以系爭商標之
    註冊有違商標法第23條第1 項第14款規定，於96年4 月25日
    以中台異字第950206號商標異議審定書為系爭商標之註冊應
    予撤銷之處分。原告不服，提起訴願，經遭駁回，遂提起行
    政訴訟。本院因認本件訴訟之結果，參加人之權利或法律上
    利益將受損害，乃依行政訴訟法第42條第1 項規定，依職權
    裁定命參加人獨立參加本件被告之訴訟。
二、兩造聲明：
  (一)原告聲明：
    1.訴願決定及原處分均撤銷。
    2.訴訟費用由被告負擔。
  (二)被告聲明：
    1.駁回原告之訴。
    2.訴訟費用由原告負擔。
  (三)參加人聲明：
    1.駁回原告之訴。
    2.訴訟費用由原告負擔。
三、兩造之爭點：系爭商標指定使用於當時商標法施行細則第13
    條所定商品及服務分類表第25類之商品，是否該當現行商標
    法第23條第1項第14款之規定，而應撤銷註冊？
  (一)原告主張之理由：
    1.商標法第23條第1 項第14款規定：「商標有相同或近似於
      他人先使用於同一或類似服務之商標，而申請人與該他人
      間具有契約、地緣、業務往來或其他關係知悉他人商標存
      在者，不得申請註冊」。
    2.系爭商標與據以異議之「ET．BOITE 」等商標（下稱據爭
      商標，如附圖2 所示）不近似，且不會引起消費者產生混
      淆誤認之虞。
    觀念是否近似部分：
    (1)法文中並無「Boitier」這個字。
    (2)參加人之據爭商標為「ET．BOITE 」，並非是「ET．BOIT
      E」。法文中並無「BOITE 」這個字只有「BOITE 」。
    (3)既是無意義之字如何會有「觀念相同」？
    (4)參加人之據爭商標在BOITE 之前尚有ET；而系爭商標在Bo
      itier 之前尚有La，更無觀念相同之事。
    外觀是否近似部分：
    (1)系爭商標申請註冊為「La Boitier」，而據爭商標係為「
      ET．BOITE 」。被告竟將「La Boitier」中之La去掉，又
      將「ET．BOITE 」中之ET去掉，僅剩Boitier 與BOITE 比
      較，此種分割法有悖商標不得分割之原則。難道參加人使
      用「ET．BOITE 」商標係去掉ET使用，原告使用「La Boi
      tier」也去掉La。註冊「ET．BOITE 」商標、「La Boiti
      er」商標後只使用BOITE 、Boitier 」，也可以算使用？
    (2)系爭商標與據爭商標外觀並不近似。
  (二)被告主張之理由：
    1.商標法第23條第1 項第14款規定，商標「相同或近似於他
      人先使用於同一或類似商品或服務之商標，而申請人因與
      該他人間具有契約、地緣、業務往來或其他關係，知悉他
      人商標存在者，不得註冊。但得該他人同意申請註冊者，
      不在此限」。本款之規定主要係在避免剽竊他人創用之商
      標或標章而搶先註冊，故只要能證明有知悉他人商標或標
      章存在，進而以相同或近似之商標指定使用於同一或類似
      商品或服務者，即應認有該款之適用，而符合該款之立法
      意旨。至於其知悉原因為何實際上並未特別重要，此即為
      該款有其他關係之概括規定之緣由（經濟部經訴字第0910
      6110350 號訴願決定書意旨參照）。又申請人與該他人間
      是否具有契約、地緣、業務往來或其他關係，知悉他人商
      標存在者，應就具體個案之客觀事證以為斷。而商標近似
      係指二商標予人之整體印象有其相近之處，若其標示在相
      同或類似的商品上時，以具有普通知識經驗之消費者，於
      購買時施以普通之注意，可能會有所混淆而誤認二商品來
      自同一來源或誤認不同來源之間有所關聯。又商標近似之
      判斷得就二商標外觀、觀念及讀音為觀察。
    2.系爭商標與據爭商標相較，二者均由法文所單獨組成，且
      皆係由兩個字詞所組成之文字商標，前者外文「La Boiti
      er」中之「La」為「這個」等之意，「Boitier 」為「箱
      子、盒子、殼」等之意，後者外文「ET BOITE」中之「ET
      」為「和、及」等之意，「BOITE 」為「箱子、盒子」等
      之意。整體觀之，二者外文第一個字詞僅由二個字母所構
      成，外觀及字義較為單純，致予消費者所關注或者事後留
      在其印象中最為深刻顯著者即係在強調「Boitier 」或「
      BOITE 」一字，而其意思亦均有「箱子、盒子」之意，外
      觀或觀念上予消費者寓目印象所欲表達之概念應屬一致，
      以具有普通知識經驗之消費者，於購買時施以普通之注意
      ，可能會有所混淆而誤認二者來自同一來源之系列商品或
      雖不相同但有關聯之來源，應屬構成近似之商標。
    3.據參加人檢送之日本註冊資料、Google網站、Yahoo 網站
      及拍賣網站上所查詢之「ET BOITE」資料、參加人公司簡
      介、據爭商標商品沿革、產品出口單據、新光三越及衣蝶
      百貨各分店之產品販售資訊、西元1984年至2005年於日本
      新聞及雜誌廣告、0000-0000 年秋冬商品型錄、1989及19
      90年之日本「Olive 」雜誌廣告及1991年參加人與台灣經
      銷商普威公司簽訂之合作契約書等證據資料影本觀之，據
      爭商標係參加人首先使用於其所設計之牛仔服飾商品，西
      元1986年在日本取得註冊，其產品除在日本透過商品型錄
      之發行，以及刊登報章雜誌廣告外，並由台灣經銷商普威
      公司代理進口於台灣銷售，1991年雙方復簽訂合作契約，
      據此，堪認於系爭商標94年4 月15日申請註冊前，參加人
      已有先使用據爭商標之事實。
    4.再據參加人檢送本件系爭商標註冊前變更申請書影本觀之
      ，系爭商標原申請人為「普威公司」，其於94年5月12 日
      將系爭商標之申請權讓與原告公司，復據參加人檢送其與
      台灣經銷商普威公司簽訂之合作契約書等觀之，該普威公
      司即為參加人據爭商標商品在台灣地區銷售之代理商，彼
      此間有業務往來關係，並長期有技術經營的合作計畫，堪
      認於系爭商標94年4 月15日申請註冊前，原申請人普威公
      司已知悉參加人據爭商標先使用存在於牛仔服飾等商品之
      事實，況參加人與普威公司雙方已於2006年1 月10日簽訂
      備忘錄同意將「ET BOITE」及其近似商標轉讓歸還予參加
      人所有。
    5.綜上所述，原告之前手普威公司無正當事由，復未徵得參
      加人同意，仍於94年4 月15日以與據爭商標近似程度極高
      之外文「La Boitier」作為商標申請註冊，並指定使用於
      類似程度極高之牛仔衣、牛仔褲等同一或類似商品，顯係
      因契約、地緣、業務往來或其他關係，知悉參加人據爭商
      標存在，復將系爭商標之申請權讓與原告，揆諸前開說明
      ，系爭商標之註冊，自有前揭法條規定之適用。又系爭商
      標既應依商標法第23條第1 項第14款規定撤銷其註冊，其
      是否尚有違反同法條第12款之規定，即無庸審究。
    6.依商標法第41條規定，提出異議者，應以異議書載明事實
      及理由，並附副本。又依同法第9條第1項規定，申請人為
      有關商標之申請及其他程序，遲誤法定期間、不合法定程
      式不能補正或不合法定程式經通知限期補正屆期未補正者
      ，應予駁回。本件參加人於95年2 月15日以本件商標之註
      冊有違商標法第23條第1 項第12、13、14款規定提出異議
      ，惟未附理由，經被告於95年2 月23日以（95）慧商0860
      字第09590133720 號書函通知補正，而參加人於補正異議
      理由書時並無敘明同法條第13款之事實及理由，揆諸上開
      規定，此部分之主張，應予駁回。
  (三)參加人主張之理由：
    1.系爭商標原申請人為「普威公司」，其於94年5 月12日將
      系爭商標之申請權讓與原告公司，普威公司即為參加人據
      爭商標商品在台灣地區銷售之代理商，彼此間有業務往來
      關係，原申請人普威公司已知悉參加人據爭商標存在之事
      實。
    2.據爭商標係著名商標：
      參加人早於民國75年（西元1986年）即以據爭商標在日本
      取得註冊，指定使用於牛仔服飾，從Google及Yahoo 網站
      上所可查詢到據爭商標之資料高達2290萬餘筆，拍賣網站
      上關於據爭商標之商品則達600 多件，足認據爭商標在牛
      仔服飾或相關商品，尤其在女性牛仔褲品牌上，已廣為相
      關事業及消費者普遍認知，屬著名商標。
    3.系爭商標興據爭商標高度近似：
    系爭商標與據爭商標指定使用之商品均為牛仔服飾，單價
      不高，消費者之注意程度較低，對二者之差異辨識較弱，
      極易產生近似之現象。又「La Boitier」、「ET．BOITE
      」均為法文，消費者極可能誤認二者均來自參加人，或二
      者間存在關係企業、授權關係、加盟關係或其他類似關係
      。
    異時異地隔離觀察，係依據設身處地之思考原則，而非併
      列地比對以區別細微部分來看，在購買單價不高之牛仔服
      飾商品，消費者實際上所得憑藉者，絕非清晰完整之商標
      圖樣，二造商標予消費者之觀感，均大略為「Boit- 」之
      類型，其必會使消費者產生直接聯想，以為二者商標來自
      同一來源。
    系爭商標之顯著部分為「Boitier 」，據爭商標之主要顯
      著部分則為「BOITE 」，二者在整體上並無顯著差異。二
      者在法文文義中皆為箱子，不論在觀念及讀音上均屬近似
      。至於法文「Boitier 」之「i 」雖有正三角標記，系爭
      商標「Boitier 」之「i 」並無正三角標記；然在法文中
      無正三角標記之「i 」係原形，有正三角標記之「i 」則
      係變形。不知曉法文之一般消費者根本不會注意這種些微
      差距，絕對會以為二商標屬同一來源；而知曉法文之消費
      者，一望即知二者所指之意義皆為箱子，更有造成混洧誤
      認之可能。二者確屬近似商標。被告機關撤銷系爭商標之
      註冊，自屬有據。
  理  由
壹、程序方面：
    被告之代表人於本件訴訟程序進行中變更為王美花，業據其
    聲明承受訴訟，核無不合，應予准許。
貳、實體方面：
一、按商標「相同或近似於他人先使用於同一或類似商品或服務
    之商標，而申請人因與該他人間具有契約、地緣、業務往來
    或其他關係，知悉他人商標存在者」，不得註冊，為商標法
    第23條第1 項第14款所規定。按所謂商標構成相同或近似者
    ，係指以具有普通知識經驗之一般商品購買人，於購買時施
    以普通所用之注意，就兩商標主要部分之外觀、觀念或讀音
    隔離觀察，有無引起混同誤認之虞以為斷。故兩商標在外觀
    、觀念或讀音上，其主要部分之文字、圖形或記號，有一近
    似，足以使一般相關消費者產生混淆誤認之虞者，即為近似
    之商標。
二、經查，系爭「La Boitier」商標圖樣與據爭之「ET‧BOITE」
    等商標圖樣相較，兩者皆由外文字母「B」、「o」、「i」
    、「T」、「E」等依序排列組合成醒目獨特之外文「Boitie
    」及「BOITE」，外觀上極為近似。又「BOITE」為法文具有
    「箱子、盒子」之意，與而系爭商標圖樣中之外文「Boitie
    r」在法文中係表示「包裝用箱、盒」或「盒子」之單字「
    Boitie」相仿，此由「現代法英、英法大辭典」或網路線上
    翻譯結果或卷附參加人檢附之相關字辭典內頁查詢資料影本
    在卷可證，故兩造商標不論在外觀、觀念及讀音上皆相仿，
    應屬構成近似之商標。次查，系爭商標指定使用於衣服、牛
    仔褲、休閒服等商品，與據爭商標所指定使用之牛仔褲等商
    品相較，兩者原材料、用途、功能相當，行銷管道及購買人
    亦相同或相近，且常來自於相同之產製業者，依一般社會通
    念及市場交易情形觀之，兩者應屬同一或具有高度類似性之
    商品。再由原處分卷附參加人檢送之日本註冊資料、Google
    網站、Yahoo 網站及拍賣網站上所查詢之「ET BOITE」資料
    、參加人公司簡介、據爭商標商品沿革、產品出口單據、新
    光三越及衣蝶百貨各分店之產品販售資訊、西元1984年至20
    05年於日本新聞及雜誌廣告、0000-0000 年秋冬商品型錄、
    1989及1990年之日本「Olive 」等雜誌廣告及1991年參加人
    與台灣經銷商普威公司簽訂之合作契約書及參加人公司簡介
    等證據資料影本觀之，據爭諸商標早於西元1986年就已經參
    加人在日本取得註冊，先使用於其所設計之牛仔服飾商品，
    堪認於系爭商標94年4 月15日申請註冊前，參加人已有先使
    用據爭商標之事實。復依卷附西元1991年參加人與其臺灣經
    銷商普威公司簽訂之合作契約書、備忘錄等證據資料影本及
    系爭商標註冊前變更申請書以觀，系爭商標原申請人即為普
    威公司，並於94年5 月12日將商標申請權讓與原告，而普威
    公司不但為參加人在臺灣地區銷售之代理商，彼此間有業務
    往來關係外，並長期有技術經營的合作計畫，故堪認於系爭
    商標94年4 月15日申請註冊前，原申請人普威公司確已知悉
    參加人有先使用據爭商標於牛仔服飾等商品之事實。足認於
    系爭商標94年4 月15日申請註冊前，原告之前手即因與參加
    人間之契約、業務往來關係，而知悉據爭商標之存在，其未
    徵得參加人之同意，申請註冊與之構成近似之系爭商標，自
    有違商標法第23條第1 項第14款之規定。
三、從而，被告以系爭商標之註冊有違商標法第23條第1 項第14
    款之規定，所為異議成立、系爭商標之註冊應予撤銷之處分
    ，核無違誤，訴願決定予以維持，亦無不合。原告訴請撤銷
    訴願決定及原處分，為無理由，應予駁回。
據上論結，本件原告之訴為無理由，爰依行政訴訟法第98條第1
項前段，判決如主文。
中    華    民    國    97     年     5     月    8   日
                    臺北高等行政法院第四庭
                              審判長法  官 陳國成
                                    法  官 李玉卿
                                    法  官 陳忠行
上為正本係照原本作成。
如不服本判決，應於送達後20日內，向本院提出上訴狀並表明上
訴理由，如於本判決宣示後送達前提起上訴者，應於判決送達後
20日內補提上訴理由書（須按他造人數附繕本）。
中    華    民    國    97     年     5     月    8   日
                                    書記官  蔡逸萱


司法院資訊處製作；財團法人民間司法改革基金會備份。
